---
title: "Ejercicios ggplot2"
author: Paula Ávila
date: 2026-03-26

execute:
  echo: true
  warning: false
  message: false

format:
  html:
    theme:
      light: flatly
      dark: darkly
    toc: true
    number-sections: true
    code-fold: true
    code-tools: true
    code-copy: true

lang: es
---

# Introducción 

Este documento presenta soluciones a ejercicios de manipulación de datos utilizando el conjunto de datos **gapminder** y el paquete **dplyr**.   

# Bibliotecas requeridas 

```{r setup, message=FALSE, warning=FALSE} 
library(dplyr) 
library(gapminder) 
library(tidyr) 
``` 
# Ejercicio 1 

## Pregunta interpretada 

Seleccione solo las variables country, year y life expectancy del conjunto de datos.

## Solución 

```{r} 
gapminder %>% 
select(country, year, lifeExp) 
``` 

## Explicación 

La función **select()** se utiliza para elegir columnas específicas del conjunto de datos.   
El operador de tubería **%>%** envía el conjunto de datos a la función. 

## Interpretación 

El resultado muestra solo el nombre del país, el año y la esperanza de vida. 

# Ejercicio 2 

## Pregunta interpretada 

Filtra el conjunto de datos para incluir solo observaciones de 2007. 

## Solución 

```{r} 
gapminder %>% 
filter(year == 2007) 
``` 

## Explicación 

La función **filter()** selecciona filas en función de una condición.   
Aquí seleccionamos filas donde el año es igual a 2007. 

## Interpretación 

Esto muestra la situación global en el año más reciente disponible.

# Ejercicio 3 

## Pregunta interpretada 

Muestra solo los países ubicados en Asia. 

## Solución 

```{r} 
gapminder %>% 
filter(continent == "Asia") 
``` 
## Explicación 

Filtramos la variable continente para incluir solo Asia. 

## Interpretación 

Esto permite el análisis regional de los países asiáticos. 

# Ejercicio 4 

## Pregunta interpretada 

Selecciona países con una esperanza de vida mayor de 70 años. 

## Solución 

```{r} 
gapminder %>% 
filter(lifeExp > 70) 
``` 

## Explicación 

La condición lifeExp > 70 conserva solo las filas que cumplen este requisito. 

## Interpretación 

Estas corresponden a países con resultados de salud relativamente altos. 

# Ejercicio 5 

## Pregunta interpretada 

Ordene el conjunto de datos por esperanza de vida en orden ascendente. 

## Solución 

```{r} 
gapminder %>% 
arrange(lifeExp) 
``` 

## Explicación 

La función **arrange()** ordena las filas.  
Por defecto, la ordenación es ascendente. 

## Interpretación 

Esto ayuda a identificar los países con la menor esperanza de vida. 

# Ejercicio 6 

## Pregunta interpretada 

Ordena el conjunto de datos por PIB per cápita de mayor a menor. 

## Solución 

```{r} 
gapminder %>% 
arrange(desc(gdpPercap)) 
``` 

## Explicación 

La función **desc()** invierte el orden. 

## Interpretación 

Esto resalta primero los países más ricos. 

# Ejercicio 7 

## Pregunta interpretada 

Crea una nueva variable que represente el PIB total. 

## Solución 

```{r} 
gapminder %>% 
mutate(gdp_total = gdpPercap * pop) 
``` 

## Explicación 

La función **mutate()** crea nuevas variables.   
El PIB total se estima multiplicando el PIB per cápita por la población. 

## Interpretación 

Esto da una estimación del tamaño económico de cada país. 

# Ejercicio 8 

## Pregunta interpretada 

Encuentra países con más de 100 millones de habitantes en 2007. 

## ​​Solución 

```{r} 
gapminder %>% 
filter(year == 2007, pop > 100000000) 
``` 

## Explicación 

Se pueden incluir múltiples condiciones dentro del filtro. 

## Interpretación 

Esto identifica los países más poblados.

# Ejercicio 9 

## Pregunta interpretada 

Selecciona países europeos y muestra solo el país y el PIB per cápita. 

## Solución 

```{r} 
gapminder %>% 
filter(continent == "Europe") %>% 
select(country, gdpPercap) 
``` 

## Explicación 

Primero filtramos, luego seleccionamos columnas. 

## Interpretación 

Esto permite comparar las economías europeas. 

# Ejercicio 10 

## Pregunta interpretada 

Calcula la esperanza de vida promedio por continente. 

## Solución 

```{r} 
gapminder %>% 
group_by(continent) %>% 
summarise(avg_lifeExp = mean(lifeExp), .groups="drop") 
``` 

## Explicación 

**group_by()** crea grupos.   
**summarise()** calcula estadísticas. 

## Interpretación 

Podemos comparar las condiciones generales de salud entre continentes. 

# Ejercicio 11 

## Solución 

```{r} 
gapminder %>% 
group_by(continent, year) %>% 
summarise(avg_gdpPercap = mean(gdpPercap), .groups="drop") 
``` 

## Explicación 

Agrupar por dos variables permite resúmenes multidimensionales. 

# Ejercicio 12

Enunciado interpretado

Encontrar la esperanza de vida máxima para cada continente.

## Solución:

```{r} 
gapminder %>% 
group_by(continent) %>%
summarise(max_lifeExp = max(lifeExp), .groups="drop")

``` 
## Interpretación del resultado

El resultado muestra el país con mayor esperanza de vida registrado dentro de cada continente. Esto permite comparar los niveles máximos de desarrollo en salud entre regiones.

## Explicación

La función group_by(continent) agrupa los datos según el continente para poder realizar cálculos dentro de cada grupo.

La función summarise() permite calcular estadísticas resumen.

La función max(lifeExp) obtiene el valor máximo de esperanza de vida dentro de cada continente.

El argumento .groups="drop" evita que el resultado permanezca agrupado.

# Ejercicio 13

Enunciado interpretado

Contar cuántos países hay en cada continente.

## Solución

```{r} 
gapminder %>% 
group_by(continent) %>% 
summarise(n_countries = n_distinct(country), .groups="drop")
``` 
## Interpretación del resultado

El resultado muestra cuántos países pertenecen a cada continente dentro del dataset. Esto permite entender la distribución geográfica de los datos.

## Explicación

La función group_by(continent) agrupa los datos según el continente para poder realizar cálculos dentro de cada grupo.

La función summarise() permite calcular estadísticas resumen.

La función max(lifeExp) obtiene el valor máximo de esperanza de vida dentro de cada continente.

El argumento .groups="drop" evita que el resultado permanezca agrupado.

# Ejercicio 14

Enunciado interpretado

Calcular la población total de cada continente.

## Solución

```{r} 
gapminder %>% 
group_by(continent) %>% 
summarise(total_pop = sum(pop), .groups="drop") 
``` 

## Interpretación del resultado

El resultado muestra la población total acumulada por continente. Esto permite comparar el peso demográfico de cada región.

## Explicación

La función group_by(continent) agrupa los datos por continente.

La función summarise() permite generar un resumen estadístico.

La función n_distinct(country) cuenta cuántos países diferentes existen dentro de cada continente.

El argumento .groups="drop" elimina el agrupamiento después del cálculo.

# Ejercicio 15 
Enunciado interpretado

Filtrar los países de América y calcular la esperanza de vida promedio por año

## Solución

```{r} 
gapminder %>% 
filter(continent == "Americas") %>% 
group_by(year) %>% 
summarise(avg_lifeExp = mean(lifeExp), .groups="drop") 
``` 
## Interpretación del resultado

El resultado muestra cómo ha evolucionado la esperanza de vida promedio en América a través del tiempo.

## Explicación

La función filter(continent == "Americas") selecciona únicamente los países del continente americano.

La función group_by(year) agrupa los datos por año.

La función mean(lifeExp) calcula el promedio de la esperanza de vida para cada año.

La función summarise() permite generar este resumen estadístico.


# Ejercicio 16 

Enunciado interpretado

Encontrar los 10 países con mayor GDP per capita en 2007.

## Solución

``` {r} 
gapminder %>% 
filter(year == 2007) %>% 
arrange(desc(gdpPercap)) %>% 
slice_head(n = 10) 
``` 

## Interpretación del resultado

El resultado muestra los países más ricos en términos de GDP per capita en 2007.

## Explicación

La función filter(year == 2007) selecciona únicamente los datos del año 2007.

La función arrange(desc(gdpPercap)) ordena los países desde el mayor GDP per capita hasta el menor.

La función slice_head(n = 10) permite seleccionar los primeros 10 registros después del ordenamiento.

# Ejercicio 17 

Enunciado interpretado

Encontrar el país con mayor esperanza de vida en cada año.

## Solución
```{r} 
gapminder %>% 
group_by(year) %>% 
slice_max(lifeExp, n = 1) 
``` 
## Interpretación del resultado

El resultado muestra el país con mejor esperanza de vida en cada año del dataset.

## Explicación

La función filter(year == 2007) selecciona únicamente los datos del año 2007.

La función arrange(desc(gdpPercap)) ordena los países desde el mayor GDP per capita hasta el menor.

La función slice_head(n = 10) permite seleccionar los primeros 10 registros después del ordenamiento.

# Ejercicio 18 

Enunciado interpretado

Calcular la mediana del GDP per capita por continente.

## Solución

```{r} 
gapminder %>% 
group_by(continent) %>% 
summarise(median_gdpPercap = median(gdpPercap), .groups="drop") 
``` 

## Interpretación del resultado

El resultado muestra el GDP típico de cada continente, evitando el sesgo de países extremadamente ricos.

## Explicación

La función group_by(continent) agrupa los datos por continente.

La función median(gdpPercap) calcula la mediana del GDP per capita.

La mediana es una medida robusta porque no se ve afectada por valores extremos.

La función summarise() permite generar este resumen estadístico.

# Ejercicio 19 

Enunciado interpretado

Calcular el cambio en la esperanza de vida entre 1952 y 2007 para cada país.

## Solución

```{r} 
gapminder %>% 
filter(year %in% c(1952,2007)) %>% 
select(country, year, lifeExp) %>% 
pivot_wider(names_from = year, values_from = lifeExp) %>% 
mutate(change_lifeExp = `2007` - `1952`) 
``` 

## Interpretación del resultado

El resultado muestra cuánto ha aumentado la esperanza de vida en cada país entre 1952 y 2007.

Esto permite medir el progreso en salud global.

## Explicación

La función filter(year %in% c(1952,2007)) selecciona únicamente esos dos años.

La función select() mantiene solo las variables necesarias.

La función pivot_wider() transforma los años en columnas para facilitar la comparación.

La función mutate() crea una nueva variable que calcula la diferencia entre la esperanza de vida en 2007 y 1952.

# Ejercicio 20 

Enunciado interpretado

Identificar los 5 países con mayor crecimiento en GDP per capita entre 1952 y 2007.

## Solución

```{r} 
gapminder %>% 
filter(year %in% c(1952,2007)) %>% 
select(country, year, gdpPercap) %>% 
pivot_wider(names_from = year, values_from = gdpPercap) %>% 
mutate(change_gdp = `2007` - `1952`) %>% 
arrange(desc(change_gdp)) %>% 
slice_head(n = 5) 
``` 
## Interpretación del resultado

El resultado muestra los países que tuvieron el mayor crecimiento económico relativo durante el período analizado.

## Explicación
La función filter(year %in% c(1952,2007)) selecciona los años necesarios para la comparación.

La función select() mantiene solo las variables relevantes.

La función pivot_wider() convierte los años en columnas.

La función mutate() calcula el crecimiento del GDP per capita.

La función arrange(desc(change_gdp)) ordena los países según el mayor crecimiento económico.

La función slice_head(n = 5) selecciona los cinco países con mayor crecimiento.
