---
title: "Ejercicios ggplot2"
author: Paula Ávila
date: 2026-03-26

execute:
  echo: true
  warning: false
  message: false

format:
  html:
    theme:
      light: flatly
      dark: darkly
    toc: true
    number-sections: true
    code-fold: true
    code-tools: true
    code-copy: true

lang: es
---

# Introducción

Este documento presenta un análisis exploratorio de datos utilizando ggplot2. El objetivo es visualizar las relaciones entre variables e interpretar los patrones observados en los datos.

```{r}
library(ggplot2)
library(tidyverse)
library(readr)
```

``` {r}
students <- data.frame(

id = 1:20,

hours_study = c(2,3,4,5,6,3,4,7,8,5,6,7,3,2,9,10,4,6,8,5),

score = c(50,55,65,70,75,60,66,80,85,72,74,78,58,52,90,95,67,76,88,73),

gender = rep(c("Male","Female"),10),

major = rep(c("Engineering","Business","Arts","Science"),5)

)
```

# Descripción del conjunto de datos

El conjunto de datos contiene información sobre:

-   Horas de estudio
-   Calificación obtenida
-   Género del estudiante
-   Carrera

El objetivo es analizar si existe una relación entre las horas de estudio y el rendimiento académico.

# Ejercicio 1 – Diagrama de dispersión

## Enunciado

Crear un diagrama de dispersión entre las horas de estudio y la calificación.

```{r}
p <- ggplot(students, aes(hours_study, score)) +
geom_point()

print(p)
```

## EJERCICIO 2 – Cambiar color de los puntos
Enunciado

Cambiar el color de todos los puntos a azul.

```{r}
p <- ggplot(students, aes(hours_study, score)) +
geom_point(color="blue")

print(p)
```
## Explicación

Este gráfico presenta la misma relación entre horas de estudio y calificación, pero ahora todos los puntos tienen un color azul uniforme.

# Mejora de la gráfica
Código mejorado

```{r}
p <- ggplot(students, aes(hours_study, score)) +

geom_point(color="blue", size=3)+

labs(

title="Horas de estudio vs calificaciones",

x="Horas de estudio",

y="Calificación"

)+

theme_minimal()

print(p)
```
## EJERCICIO 3 – Color según género
Enunciado

Asignar color según el género.

```{r}
p <- ggplot(students, aes(hours_study, score, color=gender)) +

geom_point(size=3)

print(p)
```
## Explicación

El gráfico diferencia los estudiantes según su género mediante distintos colores.

Interpretación

Se observa que tanto hombres como mujeres siguen una tendencia similar entre horas de estudio y calificación.

```{r}
p <- ggplot(students, aes(hours_study, score, color=gender)) +

geom_point(size=3)+

geom_smooth(method="lm")+

labs(

title="Relación entre horas de estudio y calificación por género",

x="Horas de estudio",

y="Calificación",

color="Género"

)+

theme_minimal()

print(p)
```
## EJERCICIO 4 – Aumentar tamaño de puntos
Enunciado

Incrementar el tamaño de los puntos.

```{r}
p <- ggplot(students, aes(hours_study, score)) +

geom_point(size=4)

print(p)
```
Explicación

El aumento del tamaño de los puntos facilita la visualización de los datos.

## Interpretación

Una mejor visualización permite identificar más fácilmente la distribución de los estudiantes.

## EJERCICIO 5 – Agregar título
Enunciado

Agregar título al gráfico.

```{r}
p <- ggplot(students, aes(hours_study, score)) +

geom_point(size=3)+

ggtitle("Relación entre horas de estudio y rendimiento académico")

print(p)
```
## Explicación

El título permite identificar rápidamente el propósito del gráfico.

## Interpretación

Los títulos son fundamentales para la comunicación efectiva de los resultados.

## EJERCICIO 6 – Agregar etiquetas a los ejes
Enunciado

Agregar etiquetas al eje X y al eje Y.

```{r}
p <- ggplot(students, aes(hours_study, score)) +

geom_point(size=3)+

labs(

x="Horas de estudio",

y="Calificación"

)

print(p)
```

## Explicación

Se agregan nombres descriptivos a los ejes para facilitar la comprensión del gráfico.

## Interpretación

Las etiquetas permiten que cualquier persona entienda rápidamente qué representan las variables.

## Mejora gráfica
```{r}
p <- ggplot(students, aes(hours_study, score)) +

geom_point(color="darkblue", size=3)+

labs(

title="Relación entre horas de estudio y calificación",

x="Horas de estudio",

y="Calificación"

)+

theme_minimal()

print(p)
```
```{r}
p <- ggplot(students, aes(hours_study, score)) +

geom_point(color="darkblue", size=3)+

labs(

title="Relación entre horas de estudio y calificación",

x="Horas de estudio",

y="Calificación"

)+

theme_minimal()

print(p)
```

## EJERCICIO 7 – Usar theme_minimal()
Enunciado

Aplicar el tema minimalista.

```{r}
p <- ggplot(students, aes(hours_study, score)) +

geom_point(size=3)+

theme_minimal()

print(p)
```

## Explicación

El tema minimalista elimina elementos visuales innecesarios.

## Interpretación

Un diseño limpio permite concentrarse mejor en la información importante.

## EJERCICIO 8 – Centrar el título
Enunciado

Centrar el título del gráfico.

```{r}
p <- ggplot(students, aes(hours_study, score)) +

geom_point(size=3)+

labs(title="Relación entre horas de estudio y calificación")+

theme(

plot.title = element_text(hjust=0.5)

)

print(p)
```
## Explicación

Se ajusta la posición horizontal del título usando hjust.

## Interpretación

Un título centrado mejora la presentación profesional del gráfico.

## EJERCICIO 9 – Cambiar tamaño del texto de los ejes
Enunciado

Modificar el tamaño del texto de los ejes

```{r}
p <- ggplot(students, aes(hours_study, score)) +

geom_point(size=3)+

theme(

axis.text = element_text(size=12)

)

print(p)
```

## Explicación

Se incrementa el tamaño del texto de los ejes para mejorar la legibilidad.

## Interpretación

Un texto más grande facilita la lectura del gráfico.

## EJERCICIO 10 – Eliminar la leyenda
Enunciado

Eliminar la leyenda del gráfico.

```{r}
p <- ggplot(students, aes(hours_study, score, color=gender)) +

geom_point(size=3)+

theme(

legend.position="none"

)

print(p)
```

## Explicación

Se elimina la leyenda para simplificar el gráfico.

## Interpretación

Esto es útil cuando la leyenda no aporta información relevante.

## EJERCICIO 11 – Agregar línea de regresión
Enunciado

Agregar una línea de regresión usando geom_smooth().

```{r}
p <- ggplot(students, aes(hours_study, score)) +

geom_point(size=3)+

geom_smooth(method="lm")

print(p)
```

## Explicación

Se agrega una línea de regresión lineal que muestra la tendencia general entre las variables.

## Interpretación

La línea indica que existe una relación positiva entre las horas de estudio y la calificación.

## EJERCICIO 12 – Cambiar color de la regresión
Enunciado

Modificar el color de la línea de regresión.

```{r}
p <- ggplot(students, aes(hours_study, score)) +

geom_point(size=3)+

geom_smooth(method="lm", color="red")

print(p)
```
## Explicación

Se cambia el color de la línea para diferenciarla mejor de los puntos.

## Interpretación

La tendencia sigue siendo la misma, solo mejora la visualización.

## EJERCICIO 13 – Boxplot por género
Enunciado

Crear un boxplot de score por gender.

```{r}
p <- ggplot(students, aes(gender, score)) +

geom_boxplot()

print(p)
```

## Explicación

El boxplot muestra la distribución de las calificaciones por género.

## Interpretación

Permite comparar:

✔ mediana
✔ dispersión
✔ valores extremos

## Mejora gráfica

```{r}
p <- ggplot(students, aes(gender, score, fill=gender)) +

geom_boxplot()+

labs(

title="Distribución de calificaciones por género",

x="Género",

y="Calificación"

)+

theme_minimal()

print(p)
```
## EJERCICIO 14 – Histograma de score
Enunciado

Crear un histograma de las calificaciones.

```{r}
p <- ggplot(students, aes(score)) +

geom_histogram()

print(p)
```
## Explicación

El histograma muestra cuántos estudiantes hay en cada rango de calificaciones.

## Interpretación

Permite observar la distribución general del rendimiento académico.

##EJERCICIO 15 – Cambiar número de bins
Enunciado

Modificar el número de intervalos del histograma.

```{r}
p <- ggplot(students, aes(score)) +

geom_histogram(bins=10)

print(p)
```

## Explicación

Los bins determinan cuántos intervalos tendrá el histograma.

## Interpretación

Más bins permiten mayor detalle en la distribución.

## EJERCICIO 16 – Facet por major
Enunciado

Crear scatter plots separados por carrera.

```{r}
p <- ggplot(students, aes(hours_study, score)) +

geom_point()+

facet_wrap(~major)

print(p)
```
## Explicación

Se crean gráficos separados para cada carrera.

## Interpretación

Permite comparar patrones entre diferentes programas académicos.

## EJERCICIO 17 – Uso de facet_wrap()
```{r}
p <- ggplot(students, aes(hours_study, score)) +

geom_point(color="blue")+

facet_wrap(~major)+

theme_minimal()

print(p)
```
## EJERCICIO 18 – facet_grid()
Enunciado

Usar facet_grid con gender y major.

```{r}
p <- ggplot(students, aes(hours_study, score)) +

geom_point()+

facet_grid(gender~major)

print(p)
```
## Explicación

Divide los gráficos por género y carrera.

## Interpretación

Permite un análisis comparativo más detallado.

## EJERCICIO 19 – Forma según major
Enunciado

Cambiar la forma de los puntos según la carrera.

```{r}
p <- ggplot(students, aes(hours_study, score, shape=major)) +

geom_point(size=3)

print(p)
```
## Explicación

Cada carrera se representa con una forma diferente.

## Interpretación

Facilita distinguir categorías en el gráfico.


## EJERCICIO 20 – Gráfico multivariable (importante)
Enunciado

Crear un scatter plot con:

color = gender
size = score
regression line
minimal theme

```{r}
p <- ggplot(students,

aes(

hours_study,

score,

color=gender,

size=score

))+

geom_point()+

geom_smooth(method="lm")+

theme_minimal()

print(p)
```
## Explicación

Este gráfico combina múltiples variables:

✔ color → género
✔ tamaño → calificación
✔ línea → tendencia

## Interpretación

Este tipo de visualización permite analizar varias variables simultáneamente.

## Ejercicio 2 – Visualización de datos empresariales

Este conjunto de datos representa el rendimiento de las ventas en las distintas regiones.

```{r}
sales <- data.frame(

month = rep(month.abb[1:12],4),

region = rep(c("North","South","East","West"), each=12),

sales = c(

120,130,125,140,150,160,170,165,155,145,135,125,

100,110,105,120,130,135,140,138,132,125,118,110,

90,95,100,110,115,120,125,123,118,112,105,98,

80,85,88,95,100,105,110,108,102,97,90,85

),

marketing_spend = c(

20,22,21,23,25,26,28,27,26,24,23,22,

18,19,18,20,22,23,24,23,22,21,20,19,

15,16,17,18,19,20,21,20,19,18,17,16,

12,13,14,15,16,17,18,17,16,15,14,13

),

employees = rep(c(50,45,40,35), each=12)

)
```
## EJERCICIO 21 – Marketing disperso vs ventas
Declaración

Crear un diagrama de dispersión de gastos de marketing frente a ventas.

Código
```{r} 
p <- ggplot(sales, aes(marketing_spend, sales)) + 

geom_point() 

print(p) 
```
#Explicación

El gráfico muestra la relación entre inversión en marketing y ventas.

#Interpretación

Se observa que mayores inversiones tienden a generar mayores ventas.

## EJERCICIO 22 – Cambiar color
Declaración

Cambia el color del punto a verde oscuro.

Código
```{r} 
p <- ggplot(sales, aes(marketing_spend, sales)) + 

geom_point(color="darkgreen") 

print(p) 
```
## Explicación

Explicación

El gráfico presenta la misma información, pero ahora los puntos tienen un color uniforme.

## Interpretación

El cambio mejora la presentación visual pero no afecta el análisis.


## EJERCICIO 23 – Color por región
Código
```{r} 
p <- ggplot(sales, aes(marketing_spend, sales, color=region)) + 

geom_point() 

print(p) 
```
## Explicación

Los puntos se diferencian por región mediante colores.

## Interpretación

Permite observar qué regiones generan mayores ventas con menor inversión.

## Ejercicio 24

```{r}
p <- ggplot(sales, aes(marketing_spend, sales)) +

geom_point(size=3)

print(p)
```

## Ejercicio 25

```{r}
p <- ggplot(sales, aes(marketing_spend, sales)) +

geom_point(size=3)+

labs(title="Sales vs Marketing Investment")

print(p)
```

## Ejercicio 26

```{r}
p <- ggplot(sales, aes(marketing_spend, sales)) +

geom_point()+

labs(

x="Marketing Investment",

y="Sales"

)

print(p)
```

## Ejercicio 27

```{r}
p <- ggplot(sales, aes(marketing_spend, sales)) +

geom_point()+

theme_minimal()

print(p)
```

## Ejercicio 27
```{r}
p <- ggplot(sales, aes(marketing_spend, sales)) +

geom_point()+

labs(title="Sales vs Marketing")+

theme(

plot.title = element_text(hjust=0.5)

)

print(p)
```



