---
title: "Varianza e Intervarianza"
author: Paula Ávila
date: 2026-03-26

format:
  html:
    theme:
      light: flatly
      dark: darkly
    toc: true
    number-sections: true
    code-fold: true
    code-tools: true
    code-overflow: wrap
    code-copy: true
    embed-resources: true
    reference-location: margin

lang: es
---

# Introducción

Este documento presenta el cálculo de la **intravarianza** y la **intervarianza** utilizando el lenguaje R. El objetivo es analizar la variabilidad de las notas entre diferentes jornadas académicas (mañana, tarde y noche).

La varianza permite medir qué tan dispersos están los datos respecto a su promedio.

# Datos

Se registran las siguientes notas por jornada:

```{r}
# Notas jornada mañana
mañana <- c(4.0,3.5,3.8,3.6,4.1)

# Notas jornada tarde
tarde <- c(3.8,3.5,3.0,2.9)

# Notas jornada noche
noche <- c(3.1,2.5,2.6)
```

# Explicación del paso

En este paso se crean tres vectores que representan las notas de cada jornada. Cada vector contiene las calificaciones obtenidas por los estudiantes.

# Cálculo de medias por grupo

Se calcula el promedio de cada jornada para conocer el rendimiento promedio de cada grupo.

```{r}
# Promedio jornada mañana
media_mañana <- mean(mañana)

# Promedio jornada tarde
media_tarde <- mean(tarde)

# Promedio jornada noche
media_noche <- mean(noche)

media_mañana
media_tarde
media_noche
```

# Explicación del paso

La función **mean()** calcula el promedio de los datos. Este valor representa el rendimiento promedio de los estudiantes en cada jornada.

# Interpretación

Se puede observar cuál jornada presenta mejores resultados académicos en promedio.

# Cálculo de varianzas por grupo

Se calcula la varianza de cada grupo para medir la dispersión de las notas.

```{r}
# Varianza jornada mañana
var_mañana <- var(mañana)

# Varianza jornada tarde
var_tarde <- var(tarde)

# Varianza jornada noche
var_noche <- var(noche)

var_mañana
var_tarde
var_noche
```

# Explicación del paso

La función **var()** calcula la varianza. Este valor indica qué tan dispersas están las notas respecto al promedio.

# Interpretación

Una varianza mayor indica mayor dispersión de las calificaciones.  
Una varianza menor indica mayor uniformidad en las notas.

# Intravarianza

La intravarianza corresponde al promedio de las varianzas de los grupos.

```{r}
# Vector con las varianzas
varianzas <- c(var_mañana,var_tarde,var_noche)

# Cálculo intravarianza
intravarianza <- mean(varianzas)

intravarianza
```

# Explicación del paso

Primero se agrupan las varianzas en un vector y luego se calcula el promedio. Este valor representa la variabilidad promedio dentro de los grupos.

# Interpretación

La intravarianza muestra qué tan diferentes son las notas dentro de cada jornada.

# Intervarianza

La intervarianza corresponde a la varianza de las medias de los grupos.

```{r}
# Vector con las medias
medias <- c(media_mañana,media_tarde,media_noche)

# Cálculo intervarianza
intervarianza <- var(medias)

intervarianza
```

# Explicación del paso

Primero se agrupan las medias de los grupos y luego se calcula su varianza. Este valor indica qué tan diferentes son los promedios entre jornadas.

# Interpretación

La intervarianza mide la diferencia entre los promedios de las jornadas.

# Comparación final

## Interpretación general

La **intravarianza** mide la variabilidad dentro de los grupos.  
La **intervarianza** mide la diferencia entre los promedios de los grupos.

Si la intervarianza es mayor:
Los grupos son diferentes entre sí.

Si la intravarianza es mayor:
Los grupos son similares entre sí.

# Conclusión

Este análisis permite concluir que la varianza es una herramienta fundamental para analizar la dispersión de datos. La intravarianza permite analizar la consistencia dentro de los grupos, mientras la intervarianza permite comparar los grupos entre sí.


